臺灣高等法院刑事判決
109年度上訴字第3380號
上  訴  人  臺灣新北地方檢察署檢察官
被      告  廖偉嵐

上列上訴人因被告違反毒品危害防制條例案件，不服臺灣新北地
方法院109年度審訴字第1161號，中華民國109年7月22日第一審
判決（起訴案號：臺灣新北地方檢察署109年度毒偵字第1913號
），提起上訴，本院判決如下：
    主  文
原判決撤銷。
本件公訴不受理。
    理  由
一、公訴意旨略以：被告甲○○前因施用毒品案件，經依臺灣新北
    地方法院(下稱新北地院)裁定令入勒戒處所觀察、勒戒後，
    認有繼續施用毒品之傾向，復令入戒治處所施以強制戒治，
    於民國105年9月12日執行完畢釋放出所，並由臺灣新北地方
    檢察署（下稱新北地檢署）檢察官以105年度戒毒偵字第82
    號為不起訴處分確定。又於上開強制戒治執行完畢釋放後5
    年內之105年間，因施用毒品案件，經新北地院以106年度簡
    字第512號判決判處有期徒刑3月確定；再因施用毒品案件，
    經臺灣臺北地方法院(下稱臺北地院)以106年度審訴字第180
    號判決判處有期徒刑5月、3月確定，上開3罪，嗣經臺北地
    院裁定定應執行有期徒刑8月確定；另因公共危險案件，經
    新北地院以106年度交簡字第2052號判決判處有期徒刑2月確
    定；復因施用毒品案件，經新北地院以106年度簡字第7439
    號判決判處有期徒刑2月確定，上開2罪，嗣經新北地院裁定
    定應執行有期徒刑3月確定；上開各罪，經接續執行，於107
    年6月18日縮短刑期執行完畢出監。詎其仍不知悔改，復基
    於施用第一、二級毒品之犯意，於109年3月10日17時30分許
    前某時，在新北市三重區綜合運動公園，以將第二級毒品甲
    基安非他命置入玻璃球內燃燒吸食其所生煙霧之方式，施用
    第二級毒品甲基安非他命1次；另於同年月12日23時15分許
    ，為警採尿往前回溯26小時內之某時，在不詳地點，以不詳方
    式，施用第一級毒品海洛因1次。嗣於同年月12日22時25分許
    ，在新北市○○區○○街○○號前，因形跡可疑為警盤檢，並經其
    同意搜索後，當場扣得針筒1支，且經其同意後為警採集其
    尿液送驗結果，呈嗎啡、可待因、安非他命及甲基安非他命
    陽性反應，因認被告涉犯毒品危害防制條例（下稱毒品條例
    ）第10條第1項施用第一級毒品及同條例第10條第2項施用第
    二級毒品等罪嫌。
二、按刑事訴訟法第303條第1款規定，案件有起訴之程序違背規
    定之情形者，應諭知不受理之判決。此所稱之起訴之程序違
    背規定，係指檢察官提起公訴之訴訟行為於程序上有違法律
    之規定而言。而提起公訴之訴訟行為是否於程序上有違法律
    規定，原則上，固是以起訴時所存在之事項及法律規定為判
    斷，惟檢察官起訴後始發生之情事變更事由，致法院不能為
    實體審理及判決亦屬「起訴之程序違背規定」。
三、又最高法院刑事大法庭於109年11月18日以109年度台上大字
    第3826號裁定所宣示：109年1月15日修正公布、同年7月15
    日施行之毒品危害防制條例第20條第3項規定，犯第10條之
    罪於觀察、勒戒或強制戒治執行完畢釋放後，3年後再犯第1
    0條之罪者，適用本條前2項之規定。上開所謂「3年後再犯
    」，只要本次再犯（不論修正施行前、後）距最近1次觀察
    、勒戒或強制戒治執行完畢釋放，已逾3年者，即該當之，
    不因其間有無犯第10條之罪經起訴、判刑或執行而受影響。
四、再者，毒品條例本次修正，對於施用毒品者既強調「治療勝
    於處罰」、「醫療先於司法」之刑事政策，強化觀察、勒戒
    或強制戒治處分、命附條件緩起訴處遇措施與監禁刑罰間之
    交替運用，使之相互輔助補充，剛柔並濟，力助施用毒品者
    重生。尤以新修正之毒品條例第24條之命附條件緩起訴處遇
    ，係考慮施用毒品者之成癮性、施用動機或生活環境各有不
    同，修正前之本條僅列附命完成戒癮治療一途之處遇模式，
    對於例如偶然出於好奇施用，但家庭生活環境正常並無毒癮
    之施用者，若不分個案情節、無論有無醫療必要，一律施以
    戒癮治療，此種處遇模式顯然過於僵化而缺乏彈性，故除以
    往之「觀察、勒戒或強制戒治」及「附命完成戒癮治療緩起
    訴」雙軌制處遇外，更賦與檢察官得依個案情形，以刑事訴
    訟法第253條之2第1項第4至6款或第8款規定，給予施用毒品
    者義務勞務、繳納處分金、心理輔導、法治教育或其他預防
    再犯措施為附條件之緩起訴處分，俾使其能經由多元化之緩
    起訴處遇，能有效並適當戒除毒癮而澈底擺脫毒品危害。又
    機構外之命附條件緩起訴處遇相較於機構內之觀察、勒戒及
    強制戒治而言，前者乃結合醫師、觀護人、社工心理諮商等
    不同領域之專業人員參與之治療措施，目的除在戒除施用毒
    品者身癮、心癮外，並使其能經由於機構外之社會參與及接
    觸，重新塑造生活紀律，改變病態行為，以達治療「病患性
    犯人」之效果；相較於後者於勒戒處所、戒治處所內之觀察
    、勒戒或強制戒治而言，仍不失為監禁治療，且其管理人員
    均為監所矯正人員，各處所之資源多寡、專業人才比例又不
    盡相同，未能跳脫「收容」功能大於「戒治」之刑罰樣貌。
    縱為屢犯施用毒品罪之成癮慣犯，倘其本次再犯後已自行赴
    醫療機構為戒癮或替代治療，並顯具成效，無論此次距最近
    1次觀察、勒戒或強制戒治執行完畢釋放是否已逾3年，於新
    修正毒品條例第24條尚未施行前，檢察官仍非不得視其個案
    情形為「附命完成戒癮治療緩起訴處分」，無庸逕向法院聲
    請觀察、勒戒甚而追訴處罰之必要，俾節省有用資源。準此
    ，多方面之機構外處遇顯然優於機構內處遇。是在毒品未除
    罪化前，目前之刑事政策，應先落實「除刑不除罪」之各項
    政策，以司法監督施用毒品者機構外之社區戒癮治療為主，
    機構內之戒癮治療為輔，只有不願參與社區治療或治療無效
    者，始以監禁為最後手段。
五、復法院於解釋、適用本次毒品條例上開修正條文時，允宜遵
    循醫療專業及刑事政策，保障施用毒品者為病患性犯人之健
    康權，兼顧保護社會安全及恪遵正當法律程序，確保法治國
    公平法院之具體實現。又本於權力分立原則，法院對檢察官
    職權行使，應予以尊重，雖非謂不得為適度之司法審查，惟
    對於施用毒品者本次所犯如距最近1次觀察、勒戒或強制戒
    治執行完畢釋放後，已逾3年者，檢察官既得本於立法者所
    賦與之職權裁量是否聲請法院裁定觀察、勒戒或為命附條件
    （現行法僅能附命完成戒癮治療）緩起訴處分之多元化處遇
    ，即聲請法院裁定機構內之觀察、勒戒並非檢察官所得採取
    之唯一途徑，法院自不能僭越檢察官之職權，逕對施用毒品
    者裁定應予觀察、勒戒或強制戒治。雖修正後之毒品條例第
    35條之1第2款規定：「審判中之案件，由法院或少年法院（
    地方法院少年法庭）依修正後規定處理；依修正後規定應為
    不起訴處分或不付審理之裁定者，法院或少年法院（地方法
    院少年法庭）應為免刑之判決或不付審理之裁定。」另該條
    款之立法說明亦謂：「若該等案件於修正施行前已繫屬於法
    院或少年法院（地方法院少年法庭）者，『為求程序之經濟
    ，法院或少年法院（地方法院少年法庭）應依修正施行後之
    規定處理，即應依職權為觀察、勒戒或強制戒治之裁定』」
    等語，似欲透過立法說明由法院依職權裁定觀察、勒戒或強
    制戒治，以替代第20條第1項、第2項所定應由檢察官提出觀
    察、勒戒或強制戒治之聲請，惟若檢察官之「起訴之程序違
    背規定」，法院當不能「為求程序之經濟」便宜行事，而應
    嚴守程序上之正義，尊重檢察官之裁量權，並保障施用毒品
    者能獲得妥適並完善治療或其他有利戒毒途徑處遇之機會。
六、原審認定被告同時施用第一、二級毒品犯行，事證明確，據
    以論罪科刑，固非無見。惟被告前曾因施用毒品案件，經新
    北地院104年度毒聲字第742號裁定送觀察、勒戒後，認有繼
    續施用毒品之傾向，經該院104年度毒聲字第1209號裁定令
    入戒治處所施以強制戒治，於105年9月12日執行完畢釋放出
    所，並由新北地檢署檢察官以105年度戒毒偵字第82號為不
    起訴處分確定等情，有本院被告前案紀錄表在卷可佐。檢察
    官起訴被告分別於109年3月10日17時30分許前某時，施用第
    二級毒品甲基安非他命1次；另於同年月12日23時15分許，
    為警採尿往前回溯26小時內之某時，施用第一級毒品海洛因1
    次（因被告於原審主張係同時施用海洛因與甲基安非他命，
    經原審認定施用第一、二級毒品之行為時間，係於109年3月
    12日傍晚某時許），距其最近1次犯施用毒品經送觀察、勒
    戒、強制戒治執行完畢之105年9月12日，期間已逾3年，縱
    被告於其間曾多次因施用毒品案件，經起訴、判刑或執行，
    揆諸前揭說明，自應依修正後之毒品條例第20條第3項、現
    行毒品條例第24條等規定，重啟處遇程序，再予被告適用「
    觀察、勒戒或強制戒治」強制治療程序或受「附命戒癮治療
    緩起訴處分」之機會。檢察官未及適用修正後毒品條例等相
    關規定，針對個案具體審酌、裁量有無對被告附命完成戒癮
    治療之緩起訴處分之可能，逕予提起公訴，法院無可審查檢
    察官是否為合義務性之裁量而認定本案有應為不起訴處分之
    情事，應認檢察官就被告施用第一、二級毒品犯行提起公訴
    之起訴程序屬違背規定，且無從補正，原審未及適用新法諭
    知不受理之判決，而逕為被告有罪之諭知（判決被告施用第
    一級毒品，累犯，處有期徒刑6月），尚有未當。檢察官上
    訴主張被告最近一次強制戒治出所，距本案施用毒品時間已
    逾3年，應回歸適用觀察、勒戒、強制戒治之規定，惟原審
    為被告有罪諭知，容有違誤等語，其上訴為有理由，自應由
    本院將原判決撤銷，改諭知公訴不受理之判決，並不經言詞
    辯論為之。
七、至本案被告施用第一、二級毒品犯行是否符合毒品條例第20
    條、第23條、第24條等規定，檢察官仍得本於職權，具體審
    酌個案情節，裁量聲請法院裁定觀察、勒戒或為附命完成戒
    癮治療之緩起訴處分，抑或為其他適法處理，附此敘明。
據上論斷，應依刑事訴訟法第369條第1項前段、第364條、第307
條、第303條第1款，判決如主文。
中　　華　　民　　國　　109 　年　　12　　月　　7　　日
                  刑事第十九庭  審判長法　官  曾淑華
                                      法　官  許文章
                                      法　官  陳文貴
以上正本證明與原本無異。
如不服本判決，應於收受送達後20日內向本院提出上訴書狀，其
未敘述上訴之理由者並得於提起上訴後20日內向本院補提理由書
（均須按他造當事人之人數附繕本）「切勿逕送上級法院」。
                                      書記官  洪宛渝
中　　華　　民　　國　　109 　年　　12　　月　　7 　　日